【裁判字號】    90,台上,4322
【裁判日期】    900713
【裁判案由】    偽造文書
【裁判全文】
最高法院刑事判決                                九十年度台上字第四三二二號
    上  訴  人  甲○○
右上訴人因偽造文書案件，不服台灣高等法院中華民國八十九年十一月二十九日第二
審更審判決（八十九年度上更(一)字第一○三六號，起訴案號：台灣桃園地方法院檢察
署八十四年度偵字第五九五九、七七四一、七五二二號），提起上訴，本院判決如左
：
    主  文
原判決撤銷，發回台灣高等法院。
    理  由
本件原判決撤銷第一審關於論處上訴人背信罪刑部分之判決，改判論處上訴人以連續
行使偽造私文書罪刑，固非無見，惟按：有罪判決書之事實一欄，為判斷其適用法令
當否之準據，法院應將依職權認定與論罪科刑有關之事實，翔實記載，然後於理由內
逐一說明其憑以認定之證據，並使事實認定與理由說明，互相適合，方為合法。倘若
事實認定與理由說明，不相一致，或事實或理由欄內之記載，前後齟齬，或事實欄未
有此記載，而理由欄加以說明，為理由失其依據，而若事實欄有此記載，理由欄卻未
予說明，則為理由不備，按諸刑事訴訟法第三百七十九條第十四款規定，其判決當然
為違背法令。經查：(一)、原判決事實欄認定：上訴人依約係為客戶處理外幣保證金買
賣事務之人，由於操作不當造成客戶虧損，竟意圖為自己不法之利益，為博取客戶信
賴繼續授權其操作外幣買賣以獲取佣金之財產上不法利益……偽填盈餘金額於所印製
之空白對帳單及明細表上……將偽造之對帳單及客戶帳單餘額明細表交與客戶，以隱
瞞操作虧損之實情，使客戶林張敏鈴、陳秀鳳、陳美蓮、孫一鳴等人陷於錯誤，誤認
操作獲利豐富而未及時取回餘款，並投注更多資金於其上，甚或介紹親友亦以同方式
委由上訴人操作，而由上訴人取得佣金之不法利益，導致所有投資款大多為上訴人虧
損，足生損害於厚利銀行與客戶權益等情。如屬無訛，則依原判決所認定之上揭事實
，及依原判決理由壹、四、之說明，似認上訴人上開所為除構成行使偽造私文書罪，
尚牽連犯詐欺罪，惟原判決理由貳、論罪時卻僅就上訴人擅改客戶匯款單帳戶，致使
銀行陷於錯誤，將款匯入邱睦秦帳戶部分之行為，認成立詐欺得利罪，而就上訴人偽
造對帳單及明細表，致客戶陷於錯誤，投入更多資金之行為，是否成立詐欺罪，未予
論列，致事實認定與理由說明不相一致；又原判決理由欄貳、雖敘述上訴人之上開行
為應成立連續詐欺得利罪之理由，然未於事實欄明白記載上訴人如何具有不法意圖之
概括犯意，及銀行如何陷於錯誤致上訴人得逞之事實，致其理由之敘述欠缺事實之依
據，揆諸首揭說明，均難認適法。(二)、原判決事實欄又以「上訴人見外幣匯率漲跌幅
甚鉅，為賺取買賣差價及繼續獲取操作佣金，且其業務上又持有客戶之匯款單有機可
乘，乃意圖為自己不法之利益，並承前偽造文書概括犯意……並違背契約意圖為自己
不法利益，先後多次將陳石大、黃柏森、陳美蓮等人匯入厚利銀行之資金改填其不知
情前夫邱睦秦在厚利銀行代號而存入邱睦秦在厚利銀行帳戶，以供己操作外幣買賣及
應付其他客戶提領之週轉用……迨八十四年四月間止，上訴人共招攬林張敏鈴等三十
五名客戶，總計匯入投資款……均操作虧損殆盡，上訴人因此違反其受託操作之任務
，致生損害於客戶本人之利益」等情。如所認定之事實屬實，依原判決所述上列事實
，似認上訴人有違反其受託操作之任務，致生損害於客戶本人利益之行為，成立背信
罪，然其違背之任務，究指上訴人私將客戶匯款改存他人帳戶之違背任務，或係將客
戶資金操作虧損殆盡之違背任務？原判決事實及理由均未予載明。而如係指前者，則
依原判決事實所載，被害人應為陳石大、黃柏森、陳美蓮等人；如係後者，被害人應
為上訴人之三十五名客戶，然上訴人既依約為客戶處理外幣保證金買賣事務，而買賣
外幣即有風險，上訴人操作結果，雖肇致客戶損失，惟若係單純操作之虧損，是否可
視為上訴人違反受託操作任務？饒堪研求。又原判決事實欄既認定上訴人有「先後多
次」犯行且被害人並非單一，原判決理由貳、竟認定上訴人犯一個背信罪？上訴人之
上開犯行究係一個行為，抑數個行為？上訴人於各個受害者犯行間之法律關係為何？
另原判決於理由貳、說明上訴人該部分之事實，係犯連續詐欺得利罪，則與原判決所
指上訴人所犯之背信罪之法律關係又如何？況不論係成立背信罪抑詐欺得利罪，其被
害人數究為三人（陳石大、黃柏森、陳美蓮等人）？四人（林張敏鈴、陳秀鳳、陳美
蓮、孫一鳴等人）？或三十五人（如原判決附表四被害人名單）？原判決均未明白認
定，在事實欄詳細記載，理由復未有所說明，均難認適法。(三)、原判決事實欄認定上
訴人有未經邱睦秦同意，偽以邱睦秦名義私自開立邱睦秦在厚利銀行帳戶……又於八
十四年初在中壢市偽造林張敏鈴之印章一枚，擅自簽立合約書一份，開立新帳戶供己
提領操作之用等情，如屬實情，則依上訴人於調查局訊問時稱：「編號Ａ○２（即原
判決附表二、編號二）係我前夫邱睦秦及我胞弟陳凱明與新加坡厚利銀行開戶之合約
書，均是我私自開立，渠等二人皆不知情……編號Ａ○５（即原判決附表二、編號五
）係我前夫邱睦秦與林張敏鈴共同與新加坡厚利銀行開戶之合約書，是我私自開立的
，渠等二人均不知情」等語（台灣桃園地方法院檢察署八十四年度偵字第七七四一號
卷第十五、十六頁），則該二合約書應均屬虛偽，且據林張敏鈴同稱：「（問：提示
證物編號Ａ０５厚利銀行與客戶合約書，前開合約書是否你親筆簽訂？）經我檢視前
開厚利銀行與客戶合約書，該份合約書非我簽訂，簽名、私章印鑑都不是我簽蓋的」
（同上偵查卷第三十四頁），足證原判決附表二、編號二及編號五之合約書均係上訴
人所偽造，偽造之合約書並已扣案，然原判決就陳凱明部分之合約書是否為上訴人所
偽造？其上偽造之印文、署押是否為刑法第二百十九條應沒收之物？其事實及理由欄
均未予論述，同有判決不備理由及適用法則不當之違誤。(四)、上訴人自承擅改客戶匯
款單將客戶之匯款匯入邱睦秦與林張敏鈴帳戶內，原判決事實欄亦以上訴人有「先後
多次將陳石大、黃柏森、陳美蓮等人匯入厚利銀行之資金改填其不知情前夫邱睦秦在
厚利銀行代號而存入邱睦秦在厚利銀行帳戶」之事實，則上訴人之「改填」行為，究
為變造私文書抑係原判決認定之偽造私文書？其偽造、變造之文書有幾張？內容如何
？原審未詳予究明，遽行論斷，亦有調查之職權未盡及適用法則不當之違誤。以上或
為上訴意旨所指摘，或為本院得依職權調查之事項，應認原判決仍有撤銷發回之原因
。
據上論結，應依刑事訴訟法第三百九十七條、第四百零一條，判決如主文。
中      華      民      國     九十     年      七      月     十三     日
                              最高法院刑事第十一庭
                                  審判長法官  林  增  福
                                        法官  邵  燕  玲
                                        法官  吳  昆  仁
                                        法官  陳  世  雄
                                        法官  惠  光  霞
      右正本證明與原本無異
                                              書  記  官
中      華      民      國     九十     年      七      月     二十     日


司法院資訊處製作；財團法人民間司法改革基金會備份。
